臺灣高等法院臺中分院民事判決
                                        110年度上字第5號
上  訴  人  丁○○    
訴訟代理人  劉喜律師
複  代理人  黃邦哲律師          
被  上訴人  甲○○    

訴訟代理人  丙○○    
被  上訴人  乙○○    

上列當事人間請求確認優先購買權存在事件，上訴人對於中華民
國109年10月29日臺灣臺中地方法院108年度訴字第3445號第一審
判決提起上訴，本院於110年3月30日言詞辯論終結，茲判決如下
：
    主    文
上訴駁回。
第二審訴訟費用由上訴人負擔。 
    事實及理由
一、上訴人主張：於訴外人即執行債權人臺灣中小企業銀行（下
    稱臺灣企銀）執原法院106年度司拍字第342號拍賣抵押物裁
    定聲請原法院107年度司執字0000號拍賣抵押物強制執行事
    件（下稱系爭執行事件）中，被上訴人乙○○所有坐落臺中市
    ○○區○○○段000地號土地（重測前為下溪洲段后寮小段000-00
    0地號，下稱系爭土地）及其上為其女趙○○所有之同段345建
    號建物（下稱345建號建物），於民國108年10月24日由被上
    訴人甲○○拍定。惟系爭土地及345建號建物原為伊兄即乙○○
    之配偶趙○○所有，趙○○於81年6月21日同意提供系爭土地供
    伊興建如原判決附圖（下稱附圖）B、C所示未辦保存登記房
    屋（下稱系爭房屋），伊則以繳納系爭土地地價稅3分之1之
    方式繳納租金，嗣趙○○雖於98年7月27日以夫妻贈與為原因
    將系爭土地移轉登記予乙○○，然伊仍持續以上開方式繳納租
    金予乙○○收受，是伊就系爭房屋及其如附圖D部分所示通道
    坐落系爭土地範圍有基地租賃關係存在，依土地法第104條
    第1項、民法第426條之2第1項規定，就如附圖所示B、C、D
    部分有優先購買權存在，而此為被上訴人所否認，伊自得訴
    請確認之等情，爰提起本件訴訟（原審為上訴人敗訴之判決
    ，上訴人聲明不服，提起上訴）。並上訴聲明：(一)原判決
    廢棄。(二)確認上訴人就系爭執行事件所拍賣系爭994地號
    土地如附圖所示B部分（面積58.77平方公尺）、C部分（面
    積2.08平方公尺）、D部分（面積5.01平方公尺）有優先購
    買權存在。
二、被上訴人則以：
(一)甲○○部分：系爭房屋及345建號建物內部相通合併使用中，
    屬於同一抵押權設定範圍所及；且上訴人未提出系爭房屋由
    其出資興建之證明，系爭房屋亦未曾以上訴人為納稅義務人
    而設立房屋稅籍登記，上訴人對系爭房屋並無所有權或事實
    上處分權；且上訴人所稱繳納之地價稅並非使用土地對價之
    租金，本件並無租賃關係存在，是以，上訴人訴請確認有優
    先承買權存在，並無理由等語，資為抗辯。並答辯聲明：上
    訴駁回。
(二)乙○○部分：系爭土地業經甲○○拍定，伊對系爭土地已無任何
    權利，故上訴人對伊提起本件確認之訴，並無確認利益。又
    系爭房屋為上訴人興建，2、3樓為上訴人使用，1樓為伊使
    用，上訴人雖負擔系爭土地地價稅3分之1，餘由伊繳納，然
    上訴人僅係補貼部分地價稅，並非租賃，上訴人並未向伊承
    租土地，是上訴人並無優先承買權等語，資為抗辯。並答辯
    聲明：上訴駁回。
三、得心證之理由：
(一)查臺灣企銀執原法院106年度司拍字第342號拍賣抵押物裁定
    ，聲請以系爭執行事件拍賣系爭土地及其上345建號建物（
    含增建部分），經執行法院於107年2月22日現場執行，囑託
    測量345建號建物增建部分暫編為419建號建物（面積282.49
    平方公尺）。上訴人乃具狀主張上開暫編419建號建物，部
    分為其自費興建之另一建物，經臺企銀行撤回對於前開暫編
    419建號建物之執行。執行法院再於107年12月7日至現場執
    行囑託測量345建號建物增建部分（不含上訴人主張自費興
    建之系爭房屋）暫編為424建號建物（面積118.95平方公尺
    ）。執行法院就系爭土地及其上345建號建物（含暫編424建
    號建物）執行，於108年10月24日由甲○○拍定，執行法院通
    知上訴人提出優先承買權訴訟之證明，上訴人乃提起本件確
    認優先承買權訴訟，尚未核發不動產權利移轉證明書，執行
    程序尚未終結等情，有執行法院通知暨拍賣公告、投標書、
    拍賣不動產筆錄、執行法院函、建物測量成果圖及現場相片
    等件為證（見原審卷第25至49頁），並經本院調閱系爭執行
    事件卷宗查明屬實，應堪認定。
(二)按確認法律關係之訴，非原告有即受確認判決之法律上利益
    者，不得提起之，民事訴訟法第247條第1項前段定有明文。
    所謂有即受確認判決之法律上利益，係指法律關係之存否不
    明確，原告主觀上認其在法律上之地位有不安之狀態存在，
    且此種不安之狀態，能以確認判決將之除去者而言（最高法
    院52年台上字第1240號裁判先例參照）。查系爭土地經執行
    法院行拍賣程序由甲○○拍定，尚未核發不動產權利移轉證明
    書，甲○○尚未取得系爭土地所有權，乙○○仍為系爭土地之所
    有權人，上訴人主張對於系爭房屋坐落系爭土地範圍有租賃
    關係，依土地法第104條第1項、民法第426條之2第1項規定
    ，就系爭房屋及其通道坐落系爭土地如附圖B、C、D部分有
    優先承買權存在，為被上訴人所否認，則上訴人就系爭土地
    是否有租賃關係而得主張優先承買權之法律關係，即陷於不
    明確之狀態，其於私法上之地位難謂無受侵害之危險，又此
    種上訴人主觀上法律上地位不安之狀態，得以對於被上訴人
    之確認判決除去，則上訴人提起本件確認之訴，有即受確認
    判決之法律上利益。
(三)經查，系爭房屋占用系爭土地如附圖所示編號B（面積58.77
    平方公尺）、C（面積2.08平方公尺）部分，系爭房屋前方
    有如附圖所示D（面積5.01平方公尺）空地，另相鄰之345建
    號建物（含增建暫編424建號）則坐落系爭土地如附圖所示A
    部分，業據原審會同兩造及臺中市豐原地政事務所人員至現
    場履勘測量，有勘驗筆錄、附圖及現場照片可稽（見原審卷
    第45、233至237、243頁、本院卷第108頁），應堪認定。且
    查，系爭房屋有獨立之出入門戶，具備構造上及使用上之獨
    立性，尚非相鄰345建號建物所有權所包括。又上訴人主張
    系爭房屋為其出資興建乙節，業據其提出估價單為證（見原
    審卷第323至335頁）；且證人陳○○證稱：上訴人於80年間委
    其承建系爭房屋，造價約190 萬元左右，上訴人以現金支付
    ，上訴人所提估價單為其經手叫人來做等語（見原審卷第37
    9至380頁）；證人即上訴人胞兄趙○○並證稱：系爭房屋是上
    訴人委託陳○○蓋的，至81年間蓋好等語（見原審卷第377頁
    ）；乙○○亦陳稱系爭房屋為上訴人興建等語（見原審卷第20
    4頁），堪認系爭房屋為上訴人出資興建而為上訴人所有。
(四)上訴人主張系爭房屋使用系爭土地為基地有租賃關係，對於
    如附圖所示編號B、C、D部分土地有優先承買權等情，為被
    上訴人所否認。經查：
　1.按房屋基地出賣時，地上權人、典權人或承租人有依同樣條
    件優先購買之權。又租用基地建築房屋，出租人出賣基地時
    ，承租人有依同樣條件優先承買之權。土地法第104第1項、
    民法第426條之2第1項定有明文。以在他人土地上有房屋為
    目的而租用基地者，無論係租地後自建房屋，或興建房屋後
    始租用該基地，皆應解為租地建屋契約（最高法院74年台上
    字第2562號裁判先例參照）。次按，稱租賃者，謂當事人約
    定，一方以物租與他方使用、收益，他方支付租金之契約，
    民法第421條第1項亦有明文。又因使用租賃物而支付之對價
    ，即為租金，其約定之名稱如何，原非所問。當事人所支付
    者是否為租金，應以其支付是否為使用租賃物之對價而定，
    不以其給付數額確定，且與承租物之使用、收益相當為必要
    （最高法院46年台上字第519號裁判先例、86年度台上字第1
    326號判決意旨參照）。
  2.上訴人雖主張趙○○於81年6月21日無償提供系爭土地之空地
    供伊建築4層樓房，因趙○○前往越南經商，將系爭土地以夫
    妻贈與為原因過戶給其配偶即乙○○，乙○○未辦土地贈與移轉
    手續予伊，因此伊、趙○○、乙○○三人協議將系爭房屋之建物
    基地改為基地租賃，由伊承租系爭房屋基地，並自92年起支
    付租金至107年查封拍賣為止等語。然查，趙○○係於80年12
    月13日以買賣為原因登記取得系爭土地及其上345建號建物
    所有權，嗣於98年7月27日以夫妻贈與為原因將系爭土地移
    轉登記予乙○○，以贈與為原因將345建號建物移轉登記予訴
    外人即其子趙家均，有土地、建築改良物登記簿、地籍異動
    索引在卷可參（見原審卷第131至157頁）。可見乙○○係於98
    年7月27日始登記取得系爭土地之所有權，上訴人主張伊於
    系爭土地移轉登記予乙○○後，與乙○○協議改為基地租賃，然
    又主張自92年起即支付租金云云，所陳成立租賃時間顯然矛
    盾。此外，上訴人就其與趙○○、乙○○三人曾協議將系爭房屋
    之基地使用，由最初之無償提供基地建屋改為有償之基地租
    賃，亦未舉證證明之，其主張於系爭土地移轉登記予乙○○後
    ，與趙○○、乙○○合意成立基地租賃關係云云，已難採憑。
  3.上訴人另主張其自92年起支付系爭土地地價稅3分之1予乙○○
    充作租金等情，雖提出其配偶趙陳寶玉製作之帳冊及依該帳
    冊製作之明細表為憑（見原審卷第53至109、481 頁）。然
    查，該帳冊僅記載地價稅及金額，究竟係何筆地號地價稅不
    明，且歷年金額自158元至2110元不等，究竟如何計算分擔
    地價稅亦屬不明，且未經趙○○、乙○○簽名確認，尚難憑此帳
    冊遽認上訴人有依帳冊記載給付系爭土地地價稅3分之1予趙
    ○○、乙○○。證人趙○○雖證稱：當時上訴人是伊公司廠長，上
    訴人沒有地方住，伊的土地就讓上訴人蓋房屋，伊有寫1張
    切結書（即協約書，詳后述）給上訴人，將來土地可以分割
    的話，伊要把土地分割後無償過戶給上訴人。那時口頭上有
    講，以土地範圍的3分之1地價稅當成租金，從81年開始有實
    際收，上訴人是拿現金給伊會計即乙○○。當時伊寫同意上訴
    人在伊土地上蓋房屋的切結書，因為伊工廠要出入，所以有
    寫1樓要留給公司用，不可以封起來。伊公司有使用1樓到10
    6年11月底結束，上訴人不是分擔房屋稅，是分擔地價稅3分
    之1。當時口頭有說在土地還沒有分割前，這個就當租金等
    語（見原審卷第377至378頁）。惟證人趙○○上開證詞，顯與
    其妻乙○○所陳：上訴人並無承租系爭土地，上訴人僅係補貼
    部分地價稅，不是租賃，上訴人說伊沒有支付地租，願意分
    擔地價稅，其依照稅單算一算請上訴人分擔，不是租賃等語
    不符（見原審卷第204、515頁、本院卷第134頁）；且證人
    趙○○證稱上訴人係自81年起分擔3分之1地價稅充作租金，亦
    與上訴人主張趙○○於81年6月21日「無償提供」系爭土地之
    空地供上訴人建築4層樓房，嗣將系爭土地贈與乙○○後，上
    訴人、趙○○、乙○○始協議改為基地租賃等情亦生扞格。則證
    人趙○○前揭證稱自81年起收取3分之1地價稅當成租金云云，
    尚難遽認為真正。
  4.再查，上訴人在系爭執行事件中，於107年7月9日具狀主張
    系爭建物為伊自費興建，聲請執行法院就執行標的拍定後不
    點交，並提出協約書及自費興建單據為憑。而依該協約書內
    容所載，其訂立日期為81年6月21日、協議人為趙○○（甲方
    ）及上訴人（乙方），載明：「甲方趙○○於80年10月購入之
    房屋，坐落在臺中縣○○鄉○○村○○路00000號1筆，房屋中的一
    部分空地面積大約4.5公尺乘13公尺無償贈與乙方丙○○自建
    房舍及使用及所有，今後子孫不得異議，贈與部分如附圖所
    示。協議條件如下：一、甲方贈與乙方之土地無償供乙方自
    費興建房舍住家，但乙方興建部分，地上1樓全部必須無償
    及不可加任何條件下，提供給甲方做公司工廠作業營運使用
    ，不得異議。二、此筆房屋是整筆向銀行貸款購入，貸款利
    息及本金全部由甲方付息及償還。在銀行貸款未還清之前，
    本筆房產不得分割。貸款還清後，乙方如必需要時得請求甲
    方分割，甲方不得拒絕。但分割所產生之費用，全部由乙方
    負擔支出。」，有該協議書及附圖可參（見系爭執行卷一，
    影本見本院卷第87至89頁）。參酌證人趙○○前揭證述上訴人
    建屋始末，及其有寫1張切結書給上訴人，承諾將來分割土
    地無償過戶給上訴人，堪認上訴人係基於此協約書由趙○○無
    償提供土地建屋及贈與土地之約定，而得在系爭土地上興建
    系爭房屋。而依乙○○所陳，上訴人嗣後固有負擔系爭土地部
    分地價稅，然僅係補貼地主趙○○、乙○○每年應負擔之部分地
    價稅，既係上訴人自願補貼，而非出於趙○○、乙○○要求，且
    無證據證明已解除或變更前開協約書無償提供土地及贈與土
    地之約定，則上訴人仍得依協約書約定主張無償使用系爭房
    屋坐落系爭土地之基地。上訴人負擔系爭土地之部分地價稅
    與否，對於其所有系爭房屋使用系爭土地之基地範圍不生影
    響，則上訴人負擔系爭土地之部分地價稅，與系爭房屋使用
    系爭土地，二者間並無對價關係可言，不能認為上訴人負擔
    系爭土地之部分地價稅為租金，自不能據以推認上訴人就系
    爭房屋坐落系爭土地之基地有租賃關係存在。
  5.從而，上訴人所有系爭房屋使用系爭土地係基於其與趙○○間
    於81年6月21日簽訂協約書之無償贈與約定，並非基於租賃
    關係而來，上訴人主張依土地法第104條第1項、民法第426
    條之2第1項規定，確認系爭房屋就系爭土地所在基地及其通
    道部分有優先承買權存在，洵非有據。
四、綜上所述，上訴人主張依土地法第104條第1項、民法第426
    條之2第1項規定，訴請確認其就系爭土地如附圖所示B（面
    積58.77平方公尺）、C（面積2.08 平方公尺）、D（面積5.
    01 平方公尺）部分之土地，有優先購買權存在，為無理由
    ，不應准許。原審所為上訴人敗訴之判決，所持部分理由雖
    與本院不同，惟結論並無二致，仍應予維持。上訴論旨指摘
    原判決不當，求予廢棄改判，為無理由，應駁回其上訴。
五、本件事證已臻明確，兩造其餘之攻擊或防禦方法及所用之證
    據，經本院斟酌後，認為均不足以影響本判決之結果，爰不
    逐一論列，附此敘明。
六、據上論結，本件上訴為無理由，依民事訴訟法第449條第1項
    、第2項、第78條，判決如主文。
中　　華　　民　　國　　110 　年　　4 　　月　　20　　日
                  民事第五庭    審判長法  官  許秀芬
                                      法  官  李慧瑜
                                      法  官  吳崇道
上訴人得上訴。
如不服本判決，應於收受送達後二十日內向本院提出上訴書狀，
其未表明上訴理由者，應於提出上訴後二十日內向本院補提理由
書狀（均須按他造當事人之人數附繕本）。上訴時應提出委任律
師或具有律師資格之人之委任狀；委任有律師資格者，另應附具
律師資格證書及釋明委任人與受任人有民事訴訟法第四百六十六
條之一第一項但書或第二項所定關係之釋明文書影本。如委任律
師提起上訴，應一併繳納上訴裁判費。　　
                                      書記官  洪郁淇 
　
中　　華　　民　　國　　110 　年　　4 　　月　　20　　日